ACORDAO-COMPLETO-2384408

ACÓRDÃO 835/2020 ATA 3/2020 - PRIMEIRA CÂMARA

VISTOS, relatados e discutidos estes autos de reforma militar emitidos pelo Ministério da Defesa - Comando do Exército.
ACORDAM os ministros do Tribunal de Contas da União, reunidos em sessão da 1ª Câmara, ante as razões expostas pelo relator, em:
9.1. considerar legais e autorizar o registro dos atos de pensão militar instituídos por Henrique Sarmento Soares (peça 2) , Adilson Leon de Mello (peça 4) , Leonardo Roberto Carvalho de Araújo (peça 5) , Airton Freitas Marques (peça 6) , Carlos Frederico Marinho de Almeida Buys (peça 7) , William Roberto Ehrlich de Miranda (peça 8) , Luiz Paulo Cardona Obes (peça 9) , Gilberto Costa de Almneida (peça 10) e Renato Dutra de Oliveira (peça 11) ;
9.2. considerar ilegal o ato de alteração de reforma emitido em favor do Sr. João Edgar Martins dos Santos (98421/2018, peça 3) , negando-lhe o correspondente registro;
9.3. dispensar o ressarcimento das quantias indevidamente recebidas de boa-fé pelo Sr. João Edgar Martins dos Santos, consoante o enunciado 106 da Súmula de Jurisprudência deste Tribunal;
9.4. determinar ao Comando do Exército que, em relação ao ato constante do item 9.2.:
9.4.1. faça cessar, no prazo de 15 (quinze) dias, contado a partir da ciência desta deliberação, os pagamentos decorrentes do ato impugnado, sob pena de responsabilidade solidária da autoridade administrativa omissa, consoante disposto nos arts. 71, inciso IX, da Constituição Federal e 262 do Regimento Interno desta Corte;
9.4.2. dê ciência do inteiro teor desta deliberação ao interessado, alertando-o de que o efeito suspensivo proveniente da interposição de eventuais recursos, caso não providos, não o exime da devolução dos valores indevidamente percebidos após a notificação;
9.4.3. envie a esta Corte de Contas, no prazo de 30 (trinta) dias, por cópia, comprovante de que o interessado teve ciência desta deliberação;
9.5. encerrar o processo e arquivar os presentes autos.

Autos de reforma militar.

Primeira Câmara

Ministério da Defesa - Comando do Exército (Vinculador).

3. Interessados: Adilson Leon de Mello (XXX.292.639-XX); Airton Freitas Marques (XXX.191.710-XX); Carlos Frederico Marinho de Almeida Buys (XXX.317.437-XX); Gilberto Costa de Almeida (XXX.580.807-XX); Henrique Sarmento Soares (XXX.501.910-XX); Joao Edgar Martins dos Santos (XXX.214.340-XX); Leonardo Roberto Carvalho de Araujo (XXX.833.457-XX); Luiz Paulo Cardona Obes (XXX.029.627-XX); Renato Dutra de Oliveira (XXX.021.057-XX); William Roberto Ehrlich de Miranda (XXX.327.840-XX).

13.1. Ministros presentes: Walton Alencar Rodrigues (Presidente) e Vital do Rêgo.
13.2. Ministro-Substituto convocado: Marcos Bemquerer Costa.
13.3. Ministro-Substituto presente: Weder de Oliveira (Relator).

WEDER DE OLIVEIRA

Em exame, dez atos de reforma (nove atos iniciais e um de alteração) emitidos pelo Ministério da Defesa/Comando do Exército.
A Sefip, em instruções uníssonas (peças 13 e 14) , pugna pela regularidade dos atos de reforma em exame, em razão de não ter identificado nenhuma irregularidade após aplicação de críticas automatizadas pelos sistemas do Tribunal.
O representante do MP/TCU (peça 15) , procurador Júlio Marcelo de Oliveira, acompanha a proposta da Sefip, com exceção do ato acostado à peça 3, para o qual propõe a ilegalidade, nos seguintes termos:
"O ato de João Edgar Martins dos Santos (peça 3) foi editado para alterar a reforma do interessado, concedendo-lhe promoção de grau hierárquico superior, em face de condição de invalidez adquirida após a reforma, com base no seguinte fundamento legal:
REF-13 - Lei nº 6.880/80, art. 104, inciso II, c/c art. 106, inciso II c/c art. 108, inciso V c/c art. 109 e art. 110, § 1º e § 2º - Reforma ex offício por ter sido julgado incapaz, definitivamente, para o serviço ativo das Forças Armadas, e com invalidez permanente por motivo de tuberculose ativa, alienação mental, esclerose múltipla, neoplasia maligna, cegueira, lepra, paralisia irreversível e incapacitante, cardiopatia grave, mal de Parkinson, pênfigo, espondiloartrose anquilosante, nefropatia grave e outras moléstias que a lei indicar com base nas conclusões da medicina especializada, com qualquer tempo de serviço. Por ter sido considerado inválido, faz jus ao grau hierárquico imediato, inclusive considerando-se os graus hierárquicos dispostos no § 2º, do art. 110, da Lei nº 6.880/80.
O dispositivo legal utilizado para a promoção é o art. 110 da Lei 6.880/1980 que, em sua redação original, dispunha o seguinte:
Art. 110. O militar da ativa julgado incapaz definitivamente por um dos motivos constantes dos itens I e II do artigo 108 será reformado com remuneração calculada com base no soldo correspondente ao grau hierárquico imediato ao que possuir na ativa.
§ 1º Aplica-se o disposto neste artigo aos casos previstos nos itens III, IV e V do artigo 108, quando, verificada a incapacidade definitiva, for o militar considerado inválido, isto é, impossibilitado total e permanentemente para qualquer trabalho.
Posteriormente, o art. 1º da Lei 7.580/1986, ao conferir nova redação ao art. 110 da Lei 6.880/1980, incluiu, para efeito do benefício, os militares que se encontravam na reserva remunerada, in verbis:
Art. 1º O caput do art. 110 da Lei nº 6.880, de 9 de dezembro de 1980, que dispõe sobre o Estatuto dos Militares, passa a vigorar com a seguinte redação:
Art. 110. O militar da ativa ou da reserva remunerada, julgado incapaz definitivamente por um dos motivos constantes dos incisos I e II do art. 108, será reformado com a remuneração calculada com base no soldo correspondente ao grau hierárquico imediato ao que possuir ou que possuía na ativa, respectivamente.
Art. 2º As disposições do art. 110 da Lei nº 6.880, de 9 de dezembro de 1980, são extensivas aos militares que na vigência desta lei já se encontrem na reserva remunerada e que tenham sido reformados com base nos incisos I e II do art. 108.
O art. 2º da Lei 7.580/1986 estendeu o benefício aos militares que, na data de vigência desse diploma legal - 30/12/1986, encontravam-se na reserva remunerada e foram reformados por incapacidade definitiva, em decorrência dos motivos especificados nos incisos I e II do art. 108 da Lei 6.880/1980, em destaque:
Art. 108. A incapacidade definitiva pode sobrevir em consequência de:
I - ferimento recebido em campanha ou na manutenção da ordem pública;
II - enfermidade contraída em campanha ou na manutenção da ordem pública, ou enfermidade cuja causa eficiente decorra de uma dessas situações;
III - acidente em serviço;
IV - doença, moléstia ou enfermidade adquirida em tempo de paz, com relação de causa e efeito a condições inerentes ao serviço;
V - tuberculose ativa, alienação mental, neoplasia maligna, cegueira, lepra, paralisia irreversível e incapacitante, cardiopatia grave, mal de Parkinson, pênfigo, espondiloartrose anquilosante, nefropatia grave e outras moléstias que a lei indicar com base nas conclusões da medicina especializada; e
V - tuberculose ativa, alienação mental, esclerose múltipla, neoplasia maligna, cegueira, lepra, paralisia irreversível e incapacitante, cardiopatia grave, mal de Parkinson, pênfigo, espondiloartrose anquilosante, nefropatia grave e outras moléstias que a lei indicar com base nas conclusões da medicina especializada; e (Redação dada pela Lei nº 12.670, de 2012) 
VI - acidente ou doença, moléstia ou enfermidade, sem relação de causa e efeito com o serviço.
Em suma, o disposto no art. 110 da Lei 6.880/1980, com a redação que lhe foi conferida pela Lei 7.580/1986, alcança os militares:
da ativa;
da reserva remunerada;
c) reformados com base nos incisos I e II do art. 108 da Lei 6.880/1980, que se encontravam na reserva remunerada em 30/12/1986, data de publicação da Lei 7.580/1986.
De acordo com as informações constantes do e-Pessoal, o militar em questão foi reformado, inicialmente, em razão do atingimento da idade-limite de permanência na reserva.
Conclui-se, portanto, que a alteração da concessão do interessado não merece prosperar, por ausência de norma que autorize a promoção concedida.
Nessa linha de entendimento, o Tribunal de Contas da União, na Sessão de 18/9/2019, prolatou o Acórdão 2225/2019-TCU-Plenário, cujo sumário dispõe:
SUMÁRIO: ATOS DE REFORMA. ALTERAÇÃO DE UMA DAS CONCESSÕES PARA ELEVAÇÃO, EM UM GRAU HIERÁRQUICO, DO POSTO SOBRE O QUAL CALCULADOS OS PROVENTOS DO INATIVO, EM FACE DA SUPERVENIÊNCIA DE INVALIDEZ PERMANENTE DECORRENTE DE DOENÇA ESPECIFICADA EM LEI. MILITAR ANTERIORMENTE REFORMADO COM PROVENTOS JÁ CALCULADOS SOBRE O POSTO HIERÁRQUICO SUPERIOR, POR TEMPO DE SERVIÇO. AUSÊNCIA DE PREVISÃO LEGAL PARA EXTENSÃO DA VANTAGEM ESTABELECIDA NO ART. 110 DA LEI 6.880/1980 A MILITARES JÁ REFORMADOS, BEM COMO PARA O ACRÉSCIMO DE DOIS POSTOS NO CÁLCULO DOS PROVENTOS. NEGATIVA DE REGISTRO. DETERMINAÇÕES. LEGALIDADE E REGISTRO DAS DEMAIS CONCESSÕES.
Em seu item 9.5, este Tribunal decidiu modular os efeitos do decisum, nos seguintes termos:
9.5. em atenção aos princípios da segurança jurídica e da boa-fé, aplicar o entendimento constante do voto que fundamentou o acórdão proferido pelo STJ no REsp 1.340.075/CE, relativo aos destinatários do benefício do art. 110, § 1º, da Lei 6.880/1980, aos atos concessórios a serem apreciados por este TCU a partir da data de prolação deste acórdão;
O ato em análise ingressou neste Tribunal em 2019, de modo que pode ser apreciado sem a necessidade de prévia oitiva do militar, de acordo com o entendimento firmado pelo TCU, no âmbito do Acórdão 587/2011-TCU-Plenário.
Ante o exposto, o Ministério Público de Contas manifesta-se pela ilegalidade do ato de alteração da reforma de João Edgar Martins dos Santos e aquiesce à proposição da unidade técnica, quanto aos demais atos autuados no presente processo."
É o relatório.

não há.

Procurador Júlio Marcelo de Oliveira.

ATOS DE REFORMA MILITAR. LEGALIDADE DE NOVE ATOS. ALTERAÇÃO COM A ELEVAÇÃO, EM UM GRAU HIERÁRQUICO, DO POSTO DOS PROVENTOS DOS INATIVOS, EM FACE DA SUPERVENIÊNCIA DE INVALIDEZ PERMANENTE DECORRENTE DE DOENÇA ESPECIFICADA EM LEI. AUSÊNCIA DE PREVISÃO LEGAL PARA EXTENSÃO DA VANTAGEM ESTABELECIDA NO ART. 110 DA LEI 6.880/1980 A MILITARES JÁ REFORMADOS. ILEGALIDADE DE UM ATO. DETERMINAÇÃO. CIÊNCIA.

REFORMA (REFO)

Secretaria de Fiscalização de Pessoal (SEFIP).

Em exame, dez atos de reforma (nove iniciais e um de alteração) emitidos pelo Ministério da Defesa/Comando do Exército.
A Secretaria de Fiscalização de Pessoal (Sefip) , após críticas automatizadas, não identificou irregularidades, propondo a legalidade de todos. 
O Ministério Público de Contas acompanha a proposta da Sefip, com exceção do ato acostado à peça 3, relativo ao Sr. João Edgar Martins do Santos, para o qual propõe a ilegalidade, tendo em vista que "de acordo, com as informações do e-Pessoal, o militar em questão foi reformado, inicialmente, em razão do atingimento de idade-limite de permanência na reserva".
Pugna, também, que não seja realizada a prévia oitiva do interessado em razão de que o ato ingressou há menos de 5 anos neste Tribunal (Acórdão 587/2011-TCU-Plenário) .
Assiste razão ao Parquet. 
O Sr. João Edgar Martins dos Santos foi reformado como 2º Tenente, conforme ato 98421/2018 (quadro IV - dados da reserva, peça 3, p. 1) , e a presente alteração consigna o cargo de 1º Tenente (quadro IX - ficha financeira, peça 3, p. 2 e 3) para o cálculo de seu benefício de inatividade, em razão de invalidez permanente comprovada por perícia médica homologada em 6/11/2018 (peça 3, p. 5 e 6) .
Para esse interessado, consta da ata de inspeção de saúde 282/2018, o diagnóstico de "E 10.5 - diabetes mellitus insulino-dependente, com complicações circulatórias periféricas ( ) . G81.9 -  Hemiplegia não especificada (Hemiplegia à direita. É paralisia irreversível e incapacitante.) . I10 - Hipertensão essencial (primária) () . I63.9 - Infarto cerebral não especificado (à esquerda) . / CID-10" (peça 3, p. 5) , e o parecer técnico 776/2018 pela incapacidade definitiva para o serviço do exército, nos termos do citado art. 108, V, da Lei 6.880/1980 (peça 3, p. 6) .
O ato em exame é inconsistente com o que dispõe o art. 110, §§ 1º e 2º, da Lei 6.880/1980, com a redação dada pela Lei 7.580/1986, o qual concedeu ao militar da ativa ou da reserva remunerada o direito de ser reformado "com a remuneração calculada com base no soldo correspondente ao grau hierárquico imediato ao que possuir ou que possuía na ativa":
"Art. 110. O militar da ativa ou da reserva remunerada, julgado incapaz definitivamente por um dos motivos constantes dos incisos I e II do art. 108, será reformado com a remuneração calculada com base no soldo correspondente ao grau hierárquico imediato ao que possuir ou que possuía na ativa, respectivamente. 
§ 1º Aplica-se o disposto neste artigo aos casos previstos nos itens III, IV e V do artigo 108, quando, verificada a incapacidade definitiva, for o militar considerado inválido, isto é, impossibilitado total e permanentemente para qualquer trabalho.
§ 2º Considera-se, para efeito deste artigo, grau hierárquico imediato:
a) o de Primeiro-Tenente, para Guarda-Marinha, Aspirante-a-Oficial e Suboficial ou Subtenente;
b) o de Segundo-Tenente, para Primeiro-Sargento, Segundo-Sargento e Terceiro-Sargento; e
c) o de Terceiro-Sargento, para Cabo e demais praças constantes do Quadro a que se refere o artigo 16" (não grifado no original) .
Acerca dessas situações, de aplicação do disposto no art. 110 da Lei 6.880/1980, a militares já reformados, Tribunal assim decidiu no Acórdão 2225/2019-TCU-Plenário:
 "ATOS DE REFORMA. ALTERAÇÃO DE UMA DAS CONCESSÕES PARA ELEVAÇÃO, EM UM GRAU HIERÁRQUICO, DO POSTO SOBRE O QUAL CALCULADOS OS PROVENTOS DO INATIVO, EM FACE DA SUPERVENIÊNCIA DE INVALIDEZ PERMANENTE DECORRENTE DE DOENÇA ESPECIFICADA EM LEI. MILITAR ANTERIORMENTE REFORMADO COM PROVENTOS JÁ CALCULADOS SOBRE O POSTO HIERÁRQUICO SUPERIOR, POR TEMPO DE SERVIÇO. AUSÊNCIA DE PREVISÃO LEGAL PARA EXTENSÃO DA VANTAGEM ESTABELECIDA NO ART. 110 DA LEI 6.880/1980 A MILITARES JÁ REFORMADOS, BEM COMO PARA O ACRÉSCIMO DE DOIS POSTOS NO CÁLCULO DOS PROVENTOS. NEGATIVA DE REGISTRO. DETERMINAÇÕES. LEGALIDADE E REGISTRO DAS DEMAIS CONCESSÕES."
Portanto, o ato de alteração de reforma do Sr. João Edgar Martins dos Santos deve ser julgado ilegal, enquanto os demais devem ser apreciados pela legalidade.
Diante do exposto, manifesto-me pela aprovação do acórdão que ora submeto à apreciação deste Colegiado.
TCU, Sala das Sessões Ministro Luciano Brandão Alves de Souza, em 11 de fevereiro de 2020.
Weder de Oliveira 
Relator